---
title: "calculos_T5_T6"
author: "Gibrán Leonardo Chávez González"
date: "2026-09-19"
output: html_document
editor_options: 
  markdown: 
    wrap: 72
---

```{r}
library(quantmod); library(moments); library(tseries)
```

# Tarea 5

## **Problema 4. Aproximación local de un precio**

Suponga que un activo tiene precio actual

$$
S_0 = 80,
$$

drift anual

$$
\mu = 0.12,
$$

y volatilidad anual

$$
\sigma = 0.25.
$$

Utiliza la aproximación local

$$
\Delta S \approx \mu S_0 \Delta t + \sigma S_0 \sqrt{\Delta t}\, Z.
$$

**a)** Para un horizonte de 10 días de cotización, identifica $S_0$, $\mu$, $\sigma$ y $\Delta t$.

```{r}
So <- 80; mu <- 0.12; sigma <- 0.25; delta_t <- 10/252
```


**b)** Determina

$$
E[\Delta S] \qquad \text{y} \qquad Var(\Delta S).
$$
Recordemos que:

$$E[\Delta S] = \mu S_0 T$$

$$\operatorname{Var}(\Delta S) = \sigma^2 S_0 ^2 T$$
```{r}
E_delta_s <- mu * So * delta_t
Var_delta_t <- sigma^2 * So^2 * delta_t

E_delta_s; Var_delta_t
```

**c)** Calcula

$$
P(\Delta S > 0).
$$
```{r}
delta <- 0 

Zo <- (delta - E_delta_s) / sqrt(Var_delta_t)
Zo
```
```{r}
pnorm(
  Zo, 
  mean = 0, 
  sd = 1, 
  lower.tail = FALSE
)
```


Interpreta el resultado en términos del precio del activo.

**d)** Calcula la probabilidad de que el precio aumente al menos 2 % durante los próximos 10 días:

$$
P(S_{10} > 1.02 S_0).
$$

Trabaja con la aproximación local.

```{r}
delta <- (1.02 * So) - So

Zo <- (delta - E_delta_s) / sqrt(Var_delta_t)
Zo; 
```
```{r}
pnorm(
  Zo, 
  mean = 0, 
  sd = 1, 
  lower.tail = FALSE
)
```

**e)** Construye un **intervalo de probabilidad aproximado del 90 %** para el precio dentro de 10 días.

Creamos una función para el intervalo de confianza aproximado:

**Forma aproximada: media del precio ± margen**

Parte de:

$$
S_T \approx S_0 + \mu S_0 T + \sigma S_0 \sqrt{T}\, Z.
$$

Por tanto, el intervalo es:

$$
\boxed{\left[ S_0 + \mu S_0 T - z \sigma S_0 \sqrt{T},\ S_0 + \mu S_0 T + z \sigma S_0 \sqrt{T} \right]}
$$

```{r}
intervalo_confianza_a <- function(So, mu, sigma, delta_t, nc) {
  Esperanza <- mu * So * delta_t
  Var_delta_t <- sigma^2 * So^2 * delta_t
  desv <- sqrt(Var_delta_t)
  z_nc = qnorm(1 - (1 - nc) / 2)
  
  c(
    inferior = So + Esperanza - z_nc * desv,
    superior = So + Esperanza + z_nc * desv
  )
}
```



```{r}
nc <- 0.9

intervalo_confianza_a(
  So = So,
  mu = mu,
  sigma = sigma,
  delta_t = delta_t,
  nc = nc
)
```

## **Problema 5. Comparar probabilidades**

Un activo tiene

$$
S_0 = 13.44, \qquad \mu = 0.51, \qquad \sigma = 0.32,
$$

con $\mu$ y $\sigma$ anualizados.

**a)** Escribe la SDE del modelo:

$$
dS_t = \mu S_t\, dt + \sigma S_t\, dW_t \Rightarrow dS_t = 0.51 S_t\, dt + 0.32 S_t\, dW_t
$$

**b)** Utilizando la aproximación local, calcula la probabilidad de que el activo **disminuya** durante los próximos 10 días de cotización.

```{r}
So <- 13.44; mu <- 0.51; sigma <- 0.32; delta_t <- 10/252
```

```{r}
E_st <- mu * So * delta_t
Var_st <- sigma^2 * So^2 * delta_t
sd_st <- sqrt(Var_st)

E_st; Var_st; sd_st
```
Para $P(S_{10} < S_0) \rightarrow P(\Delta S < 0)$, entonces:

```{r}
delta <- 0 

Zo <- (delta - E_st) / sd_st
Zo
```

```{r}
pnorm(
  Zo, 
  mean = 0,
  sd = 1
)
```

**c)** En un dado justo,

$$
P(\text{obtener un número mayor o igual a } 5) = \frac{2}{6}.
$$

¿Qué evento es más probable: obtener un número mayor o igual a 5 o que el activo disminuya durante los próximos 10 días? Justifica cuantitativamente.

```{r}
pnorm(
  Zo, 
  mean = 0,
  sd = 1
);
2/6
```

# Tarea 6

## **Problema 6: Precio fururo y probabilidades**

Un activo se modela mediante

$$dS_t = 0.15S_t\,dt + 0.40S_t\,dW_t,
\qquad S_0 = 50,$$

con parámetros anualizados.

**a)** Determina la distribución de

$$\ln\left(\frac{S_T}{S_0}\right)$$

para $T = 0.5$.

Siendo que:

$$ 
ln(\frac{S_T}{S_0}) \sim N ( ( \mu-\frac{1}{2}\sigma^2 )T, \sigma^2 T ) $$

$$ 
ln(S_T) \sim N (ln(S_0) + ( \mu-\frac{1}{2}\sigma^2 )T, \sigma^2 T ) $$

```{r}
So <- 50; mu <- 0.15; sigma <- 0.4; T <- 0.5
```

```{r}
media <- (mu - 0.5*sigma^2) * T
var <- sigma^2 * T

media; var
```

**b)** Determina $E[S_T]$ y $\operatorname{Var}(S_T)$ para seis meses.

Recordando que:

$$E[S_T] = S_0e^{\mu T}$$ y

$$\operatorname{Var}(S_T) = S_0^2 e^{2 \mu T} (e^{\sigma^2 T} -1)$$

```{r}
E_st <- So * exp(mu * T)
var_st <- So^2 * exp(2 * mu * T) * (exp(sigma^2 * T) - 1)

E_st; var_st
```

**c)** Calcula $P(S_T > 60)$.

Recordemos lo siguiente:

Teóricamente

$$\ln(\frac{S_T}{S_0})
=
\left(
\mu-\frac{1}{2}\sigma^2
\right)T
+
\sigma W_T$$

$$P(Z>Z_0)$$

Donde:

$$
Z_0 = \frac{
\ln(\frac{K}{S_0})
-
(
\mu-\frac{1}{2}\sigma^2
)T
}{
\sigma\sqrt{T}
}
$$


Entonces para nuestro caso $P(S_T > 60)$:

$$\ln \frac{S_T}{S_0} \sim N\left( \left(\mu - \sigma^2/2\right)T,\ \sigma^2 T \right)$$

$$P(S_T > K) = P\left( Z > \frac{\ln(\frac{K}{S_0}) - \left(\mu - \sigma^2/2\right)T}{\sigma\sqrt{T}} \right)$$

$$\boxed{P(S_T > K) = 1 - \Phi\left( \frac{\ln(K/S_0) - \left(\mu - \sigma^2/2\right)T}{\sigma\sqrt{T}} \right)}$$

```{r}
K <- 60
Zo <- (log(K/So) - media) / sqrt(var)

Zo
```

```{r}
pnorm(
  Zo,
  mean = 0,
  sd = 1, 
  lower.tail = FALSE
)
```

**d)** Calcula $P(45 < S_T < 65)$.

Podemos aplicar la propiedad:
$$P(a < X < b) = P(X < b) - P(X < a)$$

```{r}
k_lower <- 45; k_upper <- 65

z_lower <- (log(k_lower/So) - media) / sqrt(var)
z_upper <- (log(k_upper/So) - media) / sqrt(var)

z_lower; z_upper
```

```{r}
pnorm(
  z_upper,
  mean = 0,
  sd = 1
) - 
pnorm(
  z_lower,
  mean = 0,
  sd = 1
)
```

**e)** Construye un **intervalo de probabilidad del 90%** para $S_T$.

Creamos una función para el intervalo pero de forma exacta. 

**Forma exacta: intervalo logarítmico → precios**

Parte de:

$$
S_T = S_0 e^{(\mu - \sigma^2/2)T + \sigma \sqrt{T}\, Z}.
$$

Por tanto, el intervalo es:

$$
\boxed{\left[ S_0 e^{(\mu - \sigma^2/2)T - z \sigma \sqrt{T}},\ S_0 e^{(\mu - \sigma^2/2)T + z \sigma \sqrt{T}} \right]}
$$

```{r}
intervalo_confianza_gbm <- function(So, mu, sigma, delta_t, nc) {
  media_log <- (mu - 0.5 * sigma^2) * delta_t
  desv_log <- sigma * sqrt(delta_t)
  z <- qnorm(1 - (1 - nc) / 2)

  c(
    inferior = So * exp(media_log - z * desv_log),
    superior = So * exp(media_log + z * desv_log)
  )
}
```


Para un intervalo al 90%:

```{r}
nc <- 0.9

intervalo_confianza_gbm(
  So = So,
  mu = mu,
  sigma = sigma,
  delta_t = T,
  nc = nc
)
```

**f)** Calcula la mediana de $S_T$ y compárala con $E[S_T]$. Explica por
qué no tienen que coincidir.

Recordemos que la mediana es:
$$\operatorname{Median}(S_T) = S_0 e^{(\mu - \sigma^2/2)T}$$

```{r}
Mediana = So * exp((mu - 0.5 * sigma^2) * T)
E_st; Mediana
```

## **Problema 7. Comparar aproximación local y solución exacta**

Considere

$$S_0 = 100, \qquad \mu = 0.12, \qquad \sigma = 0.35.$$

**a)** Utilizando la aproximación local

$$\Delta S \approx \mu S_0 T + \sigma S_0 \sqrt{T}\, Z,$$

calcula

$$P(S_T > 105)$$

para $T = 5/252$

```{r}
So <- 100; mu <- 0.12; sigma <- 0.35; K <- 105; Time <- 5/252
```

Para $P(S_T > 105) \Rightarrow P(\Delta S > 5)$

Hay que estandarizar primero, para eso calculamos la esperanza y
varianza, recondando que:

$$E[\Delta S] = \mu S_0 T$$

$$\operatorname{Var}(\Delta S) = \sigma^2 S_0 ^2 T$$

$$\operatorname{SD}(\Delta S) = \sigma S_0 \sqrt{T}$$

```{r}
e_delta_s <- mu * So * Time
va_delta_s <- sigma^2 * So^2 * Time
sd_delta_s <- sqrt(va_delta_s)

e_delta_s; va_delta_s; sd_delta_s
```

```{r}
delta <- K - So

Zo_aproximacion <- (delta - e_delta_s) / sd_delta_s
Zo_aproximacion
```

```{r}
pnorm(
  Zo_aproximacion, 
  mean = 0,
  sd = 1,
  lower.tail = FALSE
)
```

**b)** Calcula la misma probabilidad utilizando la solución exacta del
GBM.

Ahora usaremos:

$$\ln \frac{S_T}{S_0} \sim N\left( \left(\mu - \sigma^2/2\right)T,\ \sigma^2 T \right)$$

```{r}
e_exacta <- (mu - 0.5*sigma^2) * Time
var_exacta <- sigma^2 * Time
sd_exacta <- sqrt(var_exacta)

e_exacta; var_exacta; sd_exacta
```

```{r}
Zo_exacta <- (log(K/So) - e_exacta) / sd_exacta

Zo_exacta
```

```{r}
pnorm(
  Zo_exacta, 
  mean = 0,
  sd = 1,
  lower.tail = FALSE
)
```

**c)** Compara los resultados y explica por qué esperas que sean
cercanos para un horizonte de cinco días.

```{r}
pnorm(
  Zo_aproximacion, 
  mean = 0,
  sd = 1,
  lower.tail = FALSE
);
pnorm(
  Zo_exacta, 
  mean = 0,
  sd = 1,
  lower.tail = FALSE
)
```

**d)** Repite ambos cálculos para $T = 1$.

```{r}
prob_aprox_exacta <- function(eleccion, So, mu, sigma, K, T) {
  if (eleccion == 'a') {
    e_delta_s <- mu * So * Time
    va_delta_s <- sigma^2 * So^2 * Time
    sd_delta_s <- sqrt(va_delta_s)
    delta <- K - So
    c(
      Zo_aproximacion <- (delta - e_delta_s) / sd_delta_s,
      probabilidad <- pnorm(
        Zo_aproximacion, 
        mean = 0, 
        sd = 1, 
        lower.tail = FALSE
        )
    )
  } else {
    e_exacta <- (mu - 0.5*sigma^2) * Time
    var_exacta <- sigma^2 * Time
    sd_exacta <- sqrt(var_exacta)
    c(
    Zo_exacta <- (log(K/So) - e_exacta) / sd_exacta,
    probabilidad <- pnorm(
      Zo_exacta, 
      mean = 0, 
      sd = 1, 
      lower.tail = FALSE
      )
    )
  }
}
```

```{r}
So <- 100; mu <- 0.12; sigma <- 0.35; K <- 105; Time <- 1

prob_aprox_exacta(
  'a',
  So,
  mu,
  sigma, 
  K, 
  Time
);

prob_aprox_exacta(
  'e',
  So,
  mu,
  sigma, 
  K, 
  Time
)
```
