---
title: 'Práctica 1: Hechos estilizados sobre el comportamiento del precio y el rendimiento
  de los activos'
author: "Gibrán Leonardo Chávez González"
date: "2026-08-31"
output: html_document
---

# 1. Introducción

# 2. Análisis de los hechos estilizados

Para esta práctica, se usarán los siguientes activos: *- Intel (INTC) - NVidia (NVDA) - Microsoft (MSFT)*

Además, hay 4 hechos estilizados que veremos si se cumplen al analizar los siguientes activos, que son los siguientes:

**Hecho 1: Dependencia lineal de los rendimientos**

El rendimiento de ayer normalmente ofrece muy poca información para predecir directamente el rendimiento de hoy.

Por ejemplo, que una acción haya subido ayer no significa necesariamente que hoy volverá a subir ni que hoy bajará. Matemáticamente, esto se expresa como:

$$\operatorname{Corr}(r_t,r_{t-1}) \approx 0.$$

Sin embargo, una correlación cercana a cero no significa independencia total. Puede haber otras relaciones menos evidentes, especialmente en la magnitud de los movimientos.

Es difícil predecir la dirección del próximo rendimiento observando únicamente los rendimientos anteriores.

**Hecho 2: Cluster de volatilidad**

Los periodos turbulentos suelen aparecer juntos, al igual que los periodos tranquilos.

Cuando ocurre un movimiento grande, ya sea positivo o negativo, aumenta la posibilidad de que posteriormente aparezcan otros movimientos grandes. De manera similar, movimientos pequeños suelen ser seguidos por movimientos pequeños.

Por ejemplo:

$$-7\%, \qquad +5\%, \qquad -6\%, \qquad +4\%$$

indica mucha volatilidad, aunque los signos sean diferentes. Lo persistente no es la dirección, sino la magnitud.

No sabemos necesariamente si el mercado subirá o bajará, pero sí podemos detectar épocas en las que se mueve mucho o poco.

**Hecho 3: Colas pesadas**

Los rendimientos extremos suceden con mayor frecuencia de la que pronosticaría una distribución normal.

Si utilizamos una distribución normal, movimientos como una caída de $8\%$ o $10\%$ podrían parecer extremadamente improbables. En los mercados reales, estos acontecimientos ocurren más veces de lo esperado.

Por eso se dice que la distribución tiene colas pesadas: hay más probabilidad acumulada en los extremos. También puede ser leptocúrtica, con una mayor concentración cerca del centro y, simultáneamente, más observaciones extremas.

Los días aparentemente normales son muy comunes, pero las sorpresas enormes también ocurren con más frecuencia de la que sugiere el modelo normal.

La consecuencia es importante, porque suponer normalidad puede llevarnos a subestimar el riesgo de pérdidas extraordinarias.

**Hecho 4: Asimetría**

Las ganancias y las pérdidas extremas no necesariamente tienen la misma probabilidad ni la misma magnitud.

Una distribución con asimetría negativa presenta una cola izquierda más larga. Esto significa que existe una posibilidad relativamente mayor de observar pérdidas negativas muy grandes.

Dos inversiones pueden tener la misma media y la misma varianza, pero diferentes riesgos. Una podría presentar fluctuaciones equilibradas, mientras que otra tendría normalmente resultados moderados, pero ocasionalmente sufriría una pérdida enorme.

Ganar mucho y perder mucho no son necesariamente riesgos equivalentes; la forma del lado negativo de la distribución importa especialmente para un inversionista.

Ahora importamos las librerías con las que vamos a trabajar:

```{r}
library(quantmod)
library(moments)
```

## Intel (INTC)

1.  Descarga de precios

```{r}
ticker1 <- 'INTC'

getSymbols(
  ticker1,
  src = 'yahoo',
  from = '2022-01-01'
)

price1 <- Ad(get(ticker1))
head(price1)
```

2.  Graficar la serie de precios

```{r}
plot(
  price1,
  main = paste(ticker1, '- Adjusted Price'),
  ylab = 'Price',
  xlab = ''
)
```

3.  Rendimiento simple y logarítmico

```{r returns}
simple_return1 <- dailyReturn(na.omit(price1), type = 'arithmetic')
log_return1 <- dailyReturn(na.omit(price1), type = 'log')

head(cbind(simple_return1, log_return1))
```

```{r return-plot}
plot(
  log_return1,
  main = paste(ticker1, '- Daily Log Returns'),
  ylab = 'Log Return',
  xlab = ''
)

abline(h = 0, lty = 2)
```

Hecho 1: Dependencia lineal de los rendimientos

```{r}
acf(
  na.omit(log_return1),
  main = 'ACF of Log Returns'
)
```

La mayoría de las autocorrelaciones de los rendimientos está cerca de cero y dentro de las bandas de significancia. Los pocos picos aislados no forman un patrón persistente, por lo que los rendimientos pasados tienen escasa capacidad predictiva lineal.

Hecho 2: Cluster de volatilidad

```{r acf-squared}
acf(
  na.omit(log_return1)^2,
  main = 'ACF of Squared Returns'
)
```

La ACF de los rendimientos cuadrados presenta algunos coeficientes positivos significativos. Esto sugiere dependencia en la magnitud de los movimientos, aunque los picos son pequeños y poco persistentes, por lo que la evidencia no es contundente.

Hecho 3: Colas pesadas

```{r}
r1 <- as.numeric(na.omit(log_return1))

hist(
  r1,
  breaks = 50,
  probability = TRUE,
  main = paste(ticker1, '- Distribution of Log Returns'),
  xlab = 'Log Return'
)

lines(
  density(r1),
  lwd = 2
)

mu_hat1 <- mean(r1)
sigma_hat1 <- sd(r1)

curve(
  dnorm(x, mean = mu_hat1, sd = sigma_hat1),
  add = TRUE,
  lwd = 2,
  lty = 2
)

legend(
  'topright',
  legend = c('Empirical density', 'Normal benchmark'),
  lty = c(2, 2),
  lwd = c(2, 2),
  bty = 'n'
)
```

La distribución es más puntiaguda y extrema que la normal. La curtosis de 11.699 y el exceso de curtosis de 8.699 confirman una alta frecuencia de rendimientos extremos.

Hecho 4: Asimetría

```{r}
mean_return1 <- mean(r1)
sd_return1 <- sd(r1)
skew_return1 <- skewness(r1)
kurt_return1 <- kurtosis(r1)

excess_kurtosis1 <- kurt_return1 - 3

summary_stats1 <- data.frame(
  Mean = mean_return1,
  SD = sd_return1,
  Skwenees = skew_return1,
  Kurtosis = kurt_return1,
  Excess_Kurtosis = excess_kurtosis1
)

summary_stats1
```

El coeficiente de asimetría es 0.0229, prácticamente cero. Por ello, la distribución puede considerarse aproximadamente simétrica, sin predominio relevante de la cola positiva o negativa.

## NVidia (NVDA)

1.  Descarga de precios

```{r}
ticker2 <- 'NVDA'

getSymbols(
  ticker2,
  src = 'yahoo',
  from = '2022-01-01'
)

price2 <- Ad(get(ticker2))
head(price2)
```

2.  Graficar la serie de precios

```{r}
plot(
  price2,
  main = paste(ticker2, '- Adjusted Price'),
  ylab = 'Price',
  xlab = ''
)
```

3.  Rendimiento simple y logarítmico

```{r returns}
simple_return2 <- dailyReturn(na.omit(price2), type = 'arithmetic')
log_return2 <- dailyReturn(na.omit(price2), type = 'log')

head(cbind(simple_return2, log_return2))
```

```{r return-plot}
plot(
  log_return2,
  main = paste(ticker2, '- Daily Log Returns'),
  ylab = 'Log Return',
  xlab = ''
)

abline(h = 0, lty = 2)
```

Hecho 1: Dependencia lineal de los rendimientos

```{r}
acf(
  na.omit(log_return2),
  main = 'ACF of Log Returns'
)
```

Casi todas las autocorrelaciones están próximas a cero y dentro de las bandas. Aunque existe algún pico aislado, no se observa dependencia lineal persistente; los rendimientos anteriores aportan poca información sobre los futuros.

Hecho 2: Cluster de volatilidad

```{r acf-squared}
acf(
  na.omit(log_return2)^2,
  main = 'ACF of Squared Returns'
)
```

La serie muestra periodos con distinta intensidad de movimientos y la ACF de rendimientos cuadrados contiene algunos picos positivos significativos. Sin embargo, la dependencia no es prolongada, por lo que la evidencia es moderada.

Hecho 3: Colas pesadas

```{r}
r2 <- as.numeric(na.omit(log_return2))

hist(
  r2,
  breaks = 50,
  probability = TRUE,
  main = paste(ticker2, '- Distribution of Log Returns'),
  xlab = 'Log Return'
)

lines(
  density(r2),
  lwd = 2
)

mu_hat2 <- mean(r2)
sigma_hat2 <- sd(r2)

curve(
  dnorm(x, mean = mu_hat2, sd = sigma_hat2),
  add = TRUE,
  lwd = 2,
  lty = 2
)

legend(
  'topright',
  legend = c('Empirical density', 'Normal benchmark'),
  lty = c(2, 2),
  lwd = c(2, 2),
  bty = 'n'
)
```

La densidad empírica es más puntiaguda y presenta más valores extremos que la normal. La curtosis de 6.874 y el exceso de 3.874 muestran una distribución leptocúrtica.

Hecho 4: Asimetría

```{r}
mean_return2 <- mean(r2)
sd_return2 <- sd(r2)
skew_return2 <- skewness(r2)
kurt_return2 <- kurtosis(r2)

excess_kurtosis2 <- kurt_return2 - 3

summary_stats2 <- data.frame(
  Mean = mean_return2,
  SD = sd_return2,
  Skwenees = skew_return2,
  Kurtosis = kurt_return2,
  Excess_Kurtosis = excess_kurtosis2
)

summary_stats2
```

El coeficiente de asimetría es 0.2409, indicando una cola derecha ligeramente más pronunciada. La distribución permanece relativamente equilibrada, pero los rendimientos positivos extremos tienen algo más de peso.

## Microsoft (MSFT)

1.  Descarga de precios

```{r}
ticker3 <- 'MSFT'

getSymbols(
  ticker3,
  src = 'yahoo',
  from = '2022-01-01'
)

price3 <- Ad(get(ticker3))
head(price3)
```

2.  Graficar la serie de precios

```{r}
plot(
  price3,
  main = paste(ticker3, '- Adjusted Price'),
  ylab = 'Price',
  xlab = ''
)
```

3.  Rendimiento simple y logarítmico

```{r returns}
simple_return3 <- dailyReturn(na.omit(price3), type = 'arithmetic')
log_return3 <- dailyReturn(na.omit(price3), type = 'log')

head(cbind(simple_return3, log_return3))
```

```{r return-plot}
plot(
  log_return3,
  main = paste(ticker3, '- Daily Log Returns'),
  ylab = 'Log Return',
  xlab = ''
)

abline(h = 0, lty = 2)
```

Hecho 1: Dependencia lineal de los rendimientos

```{r}
acf(
  na.omit(log_return3),
  main = 'ACF of Log Returns'
)
```

La mayoría de las autocorrelaciones se encuentra cerca de cero y dentro de las bandas. Los picos aislados no muestran continuidad, por lo que existe poca predictibilidad lineal en los rendimientos.

Hecho 2: Cluster de volatilidad

```{r acf-squared}
acf(
  na.omit(log_return3)^2,
  main = 'ACF of Squared Returns'
)
```

La gráfica muestra periodos tranquilos y turbulentos, mientras que la ACF de rendimientos cuadrados contiene algunos picos positivos significativos. La magnitud de los movimientos presenta dependencia, aunque no es persistentemente elevada.

Hecho 3: Colas pesadas

```{r}
r3 <- as.numeric(na.omit(log_return3))

hist(
  r3,
  breaks = 50,
  probability = TRUE,
  main = paste(ticker3, '- Distribution of Log Returns'),
  xlab = 'Log Return'
)

lines(
  density(r3),
  lwd = 2
)

mu_hat3 <- mean(r3)
sigma_hat3 <- sd(r3)

curve(
  dnorm(x, mean = mu_hat3, sd = sigma_hat3),
  add = TRUE,
  lwd = 2,
  lty = 2
)

legend(
  'topright',
  legend = c('Empirical density', 'Normal benchmark'),
  lty = c(2, 2),
  lwd = c(2, 2),
  bty = 'n'
)
```

La distribución empírica es más puntiaguda y extrema que la normal. La curtosis de 9.257 y el exceso de 6.257 muestran una frecuencia considerablemente mayor de rendimientos extremos.

Hecho 4: Asimetría

```{r}
mean_return3 <- mean(r3)
sd_return3 <- sd(r3)
skew_return3 <- skewness(r3)
kurt_return3 <- kurtosis(r3)

excess_kurtosis3 <- kurt_return3 - 3

summary_stats3 <- data.frame(
  Mean = mean_return3,
  SD = sd_return3,
  Skwenees = skew_return3,
  Kurtosis = kurt_return3,
  Excess_Kurtosis = excess_kurtosis3
)

summary_stats3
```

El coeficiente de asimetría es 0.3653, lo que indica una cola derecha relativamente más pronunciada. En esta muestra, los rendimientos positivos extremos tienen mayor peso que los negativos.

# 3. Auditoría con IA

## Respuesta de la IA al prompt usado



# 4. Conclusiones
