---
title: "Usando el GBM"
author: "Gibrán Leonardo Chávez González"
date: "2026-09-10"
output: html_document
---

# Paquetes necesarios

```{r}
library(quantmod)
library(moments)
library(tseries)

set.seed(456)
```

# Descargar datos reales

```{r}
ticker <- 'GFNORTEO.MX'

getSymbols(ticker, scr='yahoo', from='2015-01-01')

precio <- na.omit(Ad(get(ticker)))
```

# Precio, log del precio y rendimientos

```{r}
log_precio <- log(precio)

simple_rend <- dailyReturn(precio, type='arithmetic')
  
log_rend <- dailyReturn(precio, type='log')

head(cbind(simple_rend, log_rend, log_precio))
```
$$
\text{Log Rend} = ln(\frac{S_T}{S_0})
$$

```{r}
plot(
  log_precio, # Proceso estocástico
  main='Logaritmo del Precio', 
  col='blue'
)
plot(
  precio, 
  main='precio', 
  col='red'
)
```

```{r}
hist(
  log_precio, 
  n=100, 
  main='Histograma del logaritmo del precio', 
  col='green'
)

hist(
  precio, 
  n=100, 
  main='Histograma del precio', 
  col='pink'
)
```

```{r}
plot(
  log_rend, 
  n=100,
  main='logaritmo del precio',
  col='purple'
)

hist(
  log_rend, 
  n=100,
  main='Distribución logaritmo del precio',
  col='yellow'
)
```

# Media y Volatilidad diaria
$$
R = \frac{dS_t}{S_t}
$$

$$
r = ln\frac{S_t}{S_t}
$$

$$
dS_t = S_t \mu d_t + S_t \sigma dW_t
$$

$$
\text{Log Rend} = ln(\frac{S_T}{S_0}) = (\mu - \frac{1}{2}\sigma^2)T + \sigma \sqrt{T}Z
$$
$$
ln(S_T) = ln(S_0) + (\mu - \frac{1}{2}\sigma^2)T + \sigma \sqrt{T}Z
$$

```{r}
r <- mean(log_rend)
R <- mean(simple_rend)
sigma_log <- sd(log_rend)

mean_log <- r

sigma_log
mean_log

```

La media del rendimiento logarítmico es casi cero. ¿Podemos decir que es estadísticamente igual a cero?

$$
H_0: \mu_r = 0
$$

$$
H_1: \mu_r \neq 0
$$

```{r}
t.test(
  as.numeric(log_rend),
  mu=0,
  alternative = 'two.sided'
)
```

Como el p-value es muy alto, la probabilidad de rechazar $H_0$ cuando es verdadera es del 15.83%, por lo cual no lo rechazo y entonces la media del rendimiento logarítmico es cero.

# ¿Formalmente los rendimientos son normales?

$$
H_0: \text{Los datos son normales}
$$

$$
H_1: \text{Los datos no son normales}
$$

```{r}
jarque.bera.test(log_rend)
```
Rechazamos $H_0$, entonces los datos de manera formal no siguen un comportamiento de una distribución normal. Esto se puede ber por el sesgo y la curtósis.

```{r}
kurtosis(log_rend)
skewness(log_rend)
```

# ¿Qué estima `mean(log_rend)`?

Aproximadamente estima el valor de:

$$
E[r_{\Delta t}] \approx (\mu - \frac{1}{2}\sigma^2)\Delta t
$$

# ¿Cómo podemos tener una medida de la volatilidad anual?

```{r}
dias_cot <- 252

sigma_anual <- sigma_log * sqrt(dias_cot)
sigma_anual
sigma_log
```

Recordemos que $\sigma^2$ es lineal en el tiempo, sin embargo, $\sigma$ no lo es, por lo cual para anualizar hay que multiplicar por $\sqrt{252}$.

$$
\sigma_{anual} = \sigma_{diaria}  \sqrt{252}
$$

# ¿Por qué por la raíz del tiempo y no solo por el tiempo?

Porque la varianza incrementa de forma más o menos proporcional al tiempo, pero la desviación estándar no.

# Estimar $\mu$

Recrodemos que del GBM, tenemos

$$
E[r_{\Delta t}] \approx (\mu_a - \frac{1}{2}\sigma_a^2)\Delta t
$$

Si todo está en términos diarios:

$$
\Delta t = \frac{1}{252}
$$
Despejando:

$$
r_{diaria} \approx (\mu_a - \frac{1}{2}\sigma_a^2) \frac{1}{252}
$$

$$
252r_{diaria} \approx \mu_a - \frac{1}{2}\sigma_a^2
$$

$$
\mu_a \approx 252r_{diaria} + \frac{1}{2}\sigma_a^2 
$$

```{r}
mu_log_anual <- dias_cot * mean_log
mu_log_anual

mu_gbm_anual <- mu_log_anual + 0.5 * sigma_anual^2
mu_gbm_anual
```

# ¿Por qué sumamos $\frac{1}{2}\sigma_a^2$?

Porque cuando tenemos el valor esperado de la distribución en logaritmos restamos ese término a la media y debemos por así decirlo, regresralo.

# Comparación con el rendimiento simple

```{r}
mean_simple_anual<- R * dias_cot
mean_simple_anual
```

# ¿Deben coincidir el promedio de ambas formas de rendimiento?

No, la relación enyre el rendimiento simple y el rendimiento logarítmico NO es lineal. Para movimientos pequeños (intervalos cortos) suelen ser cercanos.

# Proyecciones 

## Definir parámetros

```{r}
So <- as.numeric(last(precio)) # Último día de cotización
mu <- mu_gbm_anual
sigma <- sigma_anual

So
mu
sigma
```

## Aproximar usando $dS_t$

$$
dS_t = S_t \mu d_t + S_t \sigma dW_t
$$

```{r}
dt_1d <- 1 / dias_cot
mean_ds <- mu * So * dt_1d 
sd_ds <- sigma * So * sqrt(dt_1d)

mean_ds
sd_ds
```

## Simulación con $dS_t$

$$
dS_t = S_t \mu d_t + S_t \sigma dW_t
$$
Recordemos que:´

$$
dW_t = Z\sqrt{dt}
$$
$$
Z \sim N(0, 1)
$$

```{r}
Z <- rnorm(300000, mean=0, sd=1) # Simulaciones
dSt <- mu * So * dt_1d + sigma * So * sqrt(dt_1d) * Z
```

Si obtenemos la media de las simulaciones, tenemos que

```{r}
mean(dSt)
sd(dSt)
```

## ¿Cuál sería una aproximación al valor del precio?

```{r}
precio_esp_1d <- So + mean(dSt)
precio_esp_1d
```

## ¿Cuál sería un intervalo de confianza al 95% para este precio?

```{r}
precio_esp_1d + qnorm(0.025) * sd_ds

precio_esp_1d + qnorm(0.975) * sd_ds
```

# Solución exacta

$$
S_T = S_0 e^{(\mu - \frac{1}{2}\sigma^2)T + \sigma\sqrt{T}Z}
$$

Para un día:

```{r}
St_1d <- So * exp((mu - 0.5 * sigma^2) * dt_1d + sigma * sqrt(dt_1d) * Z)
head(St_1d)
plot(St_1d)
hist(St_1d, n=100)
```

Estimado del precio para 1 día:

```{r}
mean(St_1d)
```

Y antes teníamos:

```{r}
precio_esp_1d
```

Estimado para 1 mes:

```{r}
dt_1mes <- 20 / dias_cot
St_1m <- So * exp((mu - 0.5 * sigma^2) * dt_1mes + sigma * sqrt(dt_1mes) * Z)
mean(St_1m)
```

Estimado para 1 año:

```{r}
dt_1anio <- 252 / dias_cot
St_1a <- So * exp((mu - 0.5 * sigma^2) * dt_1anio + sigma * sqrt(dt_1anio) * Z)
mean(St_1a)
```

# Calcular probabilidades usando el precio que hemos simulado

Probabilidad de que el precio en un día supere los 200 MXN

$$
P(S_T > K) \Rightarrow P(S_T > 200) = P(ln(S_T) > ln(200))
$$

## Teórica

$$
ln(S_T) = ln(S_0) + (\mu - \frac{1}{2}\sigma^2)T + \sigma W_T
$$

$$
E[ln(S_T)] = ln(S_0) + (\mu - \frac{1}{2}\sigma^2)T
$$

$$
Desv[ln(S_T)] = \sigma \sqrt{T}
$$

$$
P(Z > Z_0)
$$
Donde:
$$
Z_0 = \frac{ln(200) - [ln(S_0) + (\mu - \frac{1}{2}\sigma^2)T)]}{\sigma \sqrt{T}}
$$
```{r}
e_lnS <- log(So) + (mu - 0.5 * sigma^2) * dt_1d
ds_lnS <- sigma * sqrt(dt_1d)

e_lnS
ds_lnS

z0 <- (log(200) - e_lnS) / ds_lnS
z0
```

```{r}
pnorm(z0, mean=0, sd=1, lower.tail = FALSE ) # lower.tail = FALSE nos da el lado derecho
```

## Empírica
```{r}
mean(St_1d > 200)
```

Probabilidad de que el precio en un mes disminuya

## Empíricamente

```{r}
mean(St_1m < So)
```

Ecuación 1 (aproximación):
$$
dS_t = S_t\mu d_t + S_t\sigma dW_t
$$

$$
S_t = S_0 + dS_t
$$

Ecuación 2 (exacta):

$$
S_t = S_0 e^{(\mu - \frac{1}{2}\sigma^2)T + \sigma W_t}
$$

# Efectuar simulaciones para diferentes puntos del tiempo, usando la solución exacta

```{r}
mean(St_1d)
mean(St_1a)
dt_10d <- 10 / dias_cot
St_10d <- So * exp((mu - 0.5 * sigma^2) * dt_10d + sigma * sqrt(dt_10d) * Z)
mean(St_10d)
```

Para cada uno de estos momentos en el tiempo, debemos obtener el valor esperado, el valor mediano, la moda y un intervalo de confianza digamos al 95%. Todo esto partiendo de lo que conocemos teóricamente.

Para facilitar este cálculo, haremos una función:

Parmámetos: $S_0$, $\mu$, $\sigma$, $T$, $\text{Nivel de confianza}$

```{r}
gbm_summary <- function(So, mu, sigma, T, nc){
  z_nc = qnorm(1 - (1 - nc) / 2)
  
  c(
    Precio_Esperado = So * exp(mu * T),
    Mediana = So * exp((mu - 0.5 * sigma^2) * T),
    Moda = So * exp((mu - 1.5 * sigma^2) * T),
    
    inferior = So * exp(((mu - 0.5 * sigma^2) * T) - z_nc * sigma * sqrt(T)),
    superior = So * exp(((mu - 0.5 * sigma^2) * T) + z_nc * sigma * sqrt(T))
  )
}
```

El resumen del precio para para 1 día:

```{r}
gbm_summary(So, mu, sigma, dt_1d, 0.95)
```

El resumen del precio para 10 días es:

```{r}
gbm_summary(So, mu, sigma, dt_10d, 0.95)
```

El resumen del precio para 1 año es:

```{r}
gbm_summary(So, mu, sigma, dt_1anio, 0.95)
```

Verificar los momentos teóricos del comportamiento del precio, consideremos el caso de 1 año. Definimos 2 momentos, el primero (valor esperado) y el segundo (varianza):

```{r}
media_teo <- So * exp(mu * 1)
varianza_teo <- So^2 * exp(2 * mu * 1) * (exp(sigma^2 + 1) - 1)
  
media_emp <- mean(St_1a)
varrianza_emp <- var(St_1a)

rbind(
  Simulado = c(
    Media = media_emp,
    Varianza = varrianza_emp
  ),
  Teórico = c(
    Media = media_teo,
    Varianza = varianza_teo
  )
)
```

¿Por qué no son iguales?

Porque hay un erroe en montecarlo el distribuible a la simulación).

¿Cómo mejoramos la simulación?

Haciendo más simulaciones. Cada simulación, es decir, cada posible valor de S que está en los objetos `St_1d`, `St_1nio`, etc., $\text{corresponde a un posible valor del precio en ese momento}$. **NO SE TRATA DE UNA TRAYECTORIA EN EL PRECIO**.

Vamos a construir una trauectoria para un año. Usaremos ambas ideas, aproximación con $d_St$ y la solución exacta:

$$
S_{i+1} = S_i e^{(\mu - \frac{1}{2}\sigma^2) T + \sqrt{T} Z_i}
$$

```{r}
z2 <- rnorm(252)
n_dias <- 252
dt <- 1 / n_dias

S_exacta <- numeric(n_dias+1)
S_aprox <- numeric(n_dias+1)

# Para el precio inicial tomamos So
S_exacta[1] <- So
S_aprox[1] <- So


for (i in 1:n_dias) {
  S_exacta[i+1] <- S_exacta[i] * exp((mu - 0.5 * sigma^2) * dt + sigma * sqrt(dt) * z2[i])
  S_aprox[i+1] <- S_aprox[i] + S_aprox[i] * mu * dt + sigma * S_aprox[i] * sqrt(dt) * z2[i]
}

```

```{r}
matplot(
  cbind(
    S_aprox, S_exacta
  ),
  type = 'l',
  xlab = 'Días de cotización',
  ylab = 'Precio',
  main = 'Solución exacta vs. aproximación'
)
```

